臺灣高等法院臺中分院刑事判決　　　99年度選上訴字第2431號
上　訴　人
即　被　告　林漢瑞
選任辯護人　張格明　律師
上列上訴人因違反公職人員選舉罷免法案件，不服臺灣南投地方
法院99年度選訴字第24號中華民國99年11月3日第一審判決（起
訴案號：臺灣南投地方法院檢察署99年度選偵字第53、63號），
提起上訴，本院判決如下：
    主  文
原判決撤銷。
林漢瑞對於有投票權之人，行求賄賂，而約其投票權為一定之行
使，處有期徒刑壹年捌月，緩刑肆年，並應向公庫支付新臺幣貳
拾萬元，褫奪公權參年。扣案新臺幣貳仟元沒收。
    犯罪事實
一、林漢瑞係民國99年南投縣村里長選舉鹿谷鄉秀峰村選舉區登
    記第1 號村長候選人張石南之支持者，並在鹿谷鄉秀峰村為
    張石南助選、拉票。林漢瑞為期張石南順利當選，明知林昱
    佐為對上開村長選舉有投票權之人，竟基於投票行賄之犯意
    ，於99年6 月9 日15時30分許，前往林昱佐位於鹿谷鄉秀峰
    村鳳鵬巷3 之1 號住處，交付新臺幣（下同）2,000 元予林
    昱佐（業經檢察官另為不起訴處分確定），要求林昱佐於上
    開村長選舉投票時，林昱佐及其不知情之有投票權配偶蔣玉
    梅應投票予張石南，而對林昱佐行求賄賂，惟林昱佐並無收
    受前開2,000 元賄賂之意，乃於林漢瑞離去後，旋即持前開
    2,000元賄賂轉向警方檢舉，並將該2,000元鈔票交予警方扣
    案而查獲。
二、案經南投縣政府警察局竹山分局報告臺灣南投地方法院檢察
    署檢察官偵查起訴。
    理  由
一、證據能力：
  (一)按被告以外之人於審判外之言詞或書面陳述，除法律有規定
    者外，不得作為證據，刑事訴訟法第159條第1項固有明文。
    惟依同法第159條之1第2項規定，被告以外之人於偵查中向
    檢察官所為之陳述，除顯有不可信之情況者外，得為證據。
    查證人林昱佐、林美惠於檢察官偵查中以證人身份所為之陳
    述，均經依法具結，被告及辯護人均未曾提及檢察官在偵查
    時有不法取供之情形，且未釋明上開供述有何「顯有不可信
    之情況」之情形，依本案卷證，綜合訊問時之外部情況，為
    形式上之觀察或調查，並未見有何非出於其真意而為供述、
    或違法取供之情事，並無顯有不可信之情況，依前述說明，
    自具有證據能力。
  (二)次按被告以外之人於審判外之陳述，雖不符刑事訴訟法第15
    9條之1至之4之規定，而經當事人於審判程序同意作為證據
    ，法院審酌該言詞陳述或書面陳述作成時之情況，認為適當
    者，亦得為證據，同法第159條之5第1項亦定有明文。查本
    案後引具傳聞性質之書面資料，均為被告以外之人於審判外
    之（書面）陳述而屬傳聞證據，公訴人及被告、辯護人於本
    院審判程序中對於相關具傳聞性質之證據資料之證據能力，
    並未表示爭執，且迄於言詞辯論終結前，均未聲明異議。本
    院審酌相關證據資料作成時之情況，核無違法取證或其他瑕
    疵，認為以之作為證據為適當，該具傳聞性質之相關證據資
    料，自得做為證據。
二、訊據被告林漢瑞固坦承為99年南投縣村里長選舉鹿谷鄉秀峰
    村選舉區登記第1號村長候選人張石南之支持者，有為張石
    南拉票，並曾於前揭時間前往林昱佐位於鹿谷鄉秀峰村鳳鵬
    巷3之1號住處，要求林昱佐在上開村長選舉時投票支持張石
    南之事實不諱，惟矢口否認有何投票行賄犯行，辯稱：因林
    昱佐向張石南表示需要買票的錢買小孩的奶粉，伊去林昱佐
    住處是要質問林昱佐為何向張石南要買票的錢，只有口頭上
    向林昱佐表示要支持1號候選人張石南，沒有交付2,000元給
    林昱佐，且伊無正常穩定工作，端賴鄉公所臨時工維生，候
    選人既未交付金錢，何來金錢行賄云云。
三、本院查：
  (一)前揭犯罪事實，業據證人林昱佐於原審審理時證稱：99年6
    月9日15時30分許，被告到我住處向我拜票，當時林美惠也
    在場，3人都坐在客廳，被告問我「村長要選誰？村長有沒
    有來問？」，我回答「沒有」，被告就叫我與我太太投票給
    1 號候選人張石南，被告有先問我旁邊的人是誰，我答稱林
    美惠是我太太的姐姐，然後被告從褲子口袋內拿出2、3萬元
    的現鈔，從其中抽出1,000元鈔票2張共2,000元給我，林漢
    瑞離開後，我就直接拿2,000元去派出所報案等語綦詳（見
    原審卷第34～39頁）；證人林美惠於原審審理時亦證稱：99
    年6月9日15時30分許，被告到林昱佐住處拜票時，是我幫被
    告開門，被告表示要找林昱佐，我坐在旁邊看電視，被告有
    很謹慎地問林昱佐「她是什麼人？」，林昱佐回答「是我太
    太的乾姐姐」，被告與林昱佐談論選舉方面的事，後來我看
    到被告從口袋裡拿出整疊的千元現鈔，拿2張1,000元鈔票給
    林昱佐，請林昱佐支持1號候選人張石南，後來林昱佐就拿
    著該2,000元直接騎機車去派出所等語明確（見原審卷第40
    ～44頁），核與渠2人於偵訊時分別證述被告於前揭時、地
    向證人林昱佐行賄之情節大致相符（見臺灣南投地方法院檢
    察署99年度選他字第105號卷《下稱選他105號卷》第25～27
    頁）；證人林昱佐於偵訊時並證稱：我將被告拿給我的2,00
    0元收下是為了要檢舉他，不然我不會馬上跑到派出所報案
    等語明確（見選他105號卷第26頁）。此外，並有南投縣選
    舉委員會99年6月6日投選一字第09911501782號公告1份、南
    投縣選舉委員會99年8月4日投選一字第0991101296號函1紙
    、南投縣政府警察局竹山分局指認犯罪嫌疑人紀錄表暨指認
    照片2份、鹿谷鄉○○路與鳳鵬巷交岔路口監視器錄影畫面8
    幀、扣案物照片2幀在卷可稽（見臺灣南投地方法院檢察署
    99年度選偵字第63號卷第3～10頁、原審卷第14頁、選他105
    號卷第16～17、22～23、6～9、18頁），及扣案1,000元鈔
    票2張可佐。
  (二)被告雖以前詞置辯，並於原審供稱：證人林美惠當時係在隔
    壁房間內，沒有看到云云，而爭執證人林昱佐、林美惠證詞
    之憑信性。證人張石南於本院審理時並證稱，案發前二、三
    日，林昱佐曾找過伊，表示需要孩子奶粉錢，向伊索賄，但
    伊當面表示，伊不花錢賄選；且伊亦未交付任何金錢予被告
    請求拉票等語。然查：
  (1)被告前於警詢及偵訊時均僅供稱伊於前揭時間前往證人林昱
    佐住處之目的乃在拜託證人林昱佐及其妻蔣玉梅於村長選舉
    中投票支持登記第1號候選人張石南（見選他105號卷第3～4
    、33～34頁），並未曾表示證人林昱佐前有何向村長候選人
    張石南索討賄賂未果，伊始前往責問證人林昱佐之情形，是
    其於原審審理時突然指控證人林昱佐曾有向村長候選人張石
    南索討賄賂未果之情形，已有可疑。
  (2)被告於警詢時即供稱：伊於前揭時間前往林昱佐住處拜票時
    ，有1名陌生年輕女子在場，經詢問林昱佐後得知是他的姨
    子等語明確（見選他105號卷第4頁），亦與證人林昱佐、林
    美惠上開於原審審理時之證述明符，顯見證人林美惠確有在
    場目睹被告行賄之過程，是被告於原審審理時質疑證人林美
    惠並未在場目睹云云，不足採信。
  (3)參以被告自承與證人林昱佐為鄰居關係，交情不深，不認識
    證人林美惠，彼此間並無私人怨隙（見選他105號卷第3～5
    頁），與證人林昱佐、林美惠所證相符（見原審卷第38、42
    頁），是證人林昱佐、林美惠應無挾怨而蓄意誣指被告之虞
    。
  (4)至證人林昱佐是否確向證人張石南索取賄賂一節，已為證人
    林昱佐於本院審理時否認在卷，且依證人張石南之證述，當
    場除伊與林昱佐外，並無其他人在場等語，是此部分之證詞
    是否確實可信即有疑義。縱令屬實，亦與本罪之成立不生影
    響。
  (三)綜上所述，被告所辯無非臨訟卸責之責，均無足採。本件事
    證明確，被告犯行，洵堪認定，應予依法論科。
四、按公職人員選舉罷免法第99條第1項之「交付」賄賂行為，
    係刑法第143條「收受」賄賂行為之相對應行為，必該有投
    票權之人，有收賄之意思並有收受之行為時，行賄者始成立
    交付賄賂罪。如有投票權之人，意在檢舉對方犯罪，因而配
    合有偵查權之公務員蒐證，虛予收受，以求人贓俱獲，該檢
    舉人既無收受賄賂之意思，則行為人即無從成立交付賄賂罪
    （最高法院92年度台上字第2008號判決意旨參照）。查本件
    被告雖已將2,000元賄賂交予證人林昱佐，惟證人林昱佐乃
    為檢舉犯罪而虛予收受，並無收受賄賂之意，復旋即持該賄
    賂轉向警方檢舉，並交予警方查扣，揆諸前揭最高法院判決
    意旨，被告所為尚不成立交付賄賂罪，是核被告林漢瑞所為
    ，係犯公職人員選舉罷免法第99條第1項之對於有投票權之
    人，行求賄賂，而約其投票權為一定之行使罪；起訴意旨原
    認被告所為係犯同條項之交付賄賂罪，容有誤會，惟此業經
    檢察官於原審審理時當庭予以更正，併予敘明。被告所為上
    開對於有投票權之人，行求賄賂，而約其投票權為一定之行
    使犯行，雖同時該當於刑法第144條第1項之投票行賄罪，惟
    因公職人員選舉罷免法第99條第1項之投票行賄罪係刑法第
    144條第1項之投票行賄罪之特別規定，依特別法優於普通法
    之法律競合關係，僅依公職人員選舉罷免法第99條第1項之
    投票行賄罪論處。
五、按刑之量定，為求個案裁判之妥當性，法律固賦予法院裁量
    權，但此項裁量權之行使，除應依刑法第57條規定，審酌行
    為人及其行為等一切情狀，為整體之評價，並應顧及比例原
    則與平等原則，使罪刑均衡，輕重得宜，以契合社會之法律
    感情。又，刑法第59條規定犯罪之情狀可憫恕者，得酌量減
    輕其刑，其所謂「犯罪之情狀」，與同法第57條規定科刑時
    應審酌之一切情狀，並非有截然不同之領域，於裁判上酌減
    其刑時，應就犯罪一切情狀（包括第57條所列舉之10款事項
    ），予以全盤考量，審酌其犯罪有無可憫恕之事由（即有無
    特殊之原因與環境，在客觀上足以引起一般同情，以及宣告
    法定最低度刑，是否猶嫌過重等等），以為判斷（參照最高
    法院95年度臺上字第6157號判決)。查，本件係南投縣鹿谷
    鄉秀峰村村長選舉，依上開認定之事實，行求之對象為1人
    ，金額亦僅2千元，顯非有計劃性，大規模之買票行為。本
    院斟酌上開事項，認縱宣告本罪最低法定刑3年猶嫌過重，
    其犯罪有可憫恕之事由，應依刑法第59條規定酌減其刑。
六、原審就被告論罪科刑固非無見，惟原判決未斟酌上開事項，
    依刑法第59條規定減輕其刑，尚有未洽，應撤銷改判。爰審
    酌上情，被告僅小學畢業之教育程度（見警詢筆錄人別欄）
    ，除本案外並無其他前科，有臺灣高等法院被告前案紀錄表
    1紙可參，素行尚可，惟民主政治之基礎在於建立公平及公
    正之選舉，須由選民評斷候選人之才德、品行、學識、操守
    、政見而選賢與能，而賄選行為係敗壞選風之主要根源，影
    響選舉之公正性與社會之風氣，扭曲選舉制度尋求民意之真
    實性，被告犯罪後否認犯行等一切情狀，量處如主文所示之
    主刑及依選罷法第113條第3項、刑法第37條第2項之規定，
    於主刑之後，宣告褫奪公權3年。至扣案被告用以行求之賄
    賂2,000元，應依公職人員選舉罷免法第99條第3項之規定，
    不問屬於犯人與否，沒收之（因本件證人林昱佐並無收受賄
    賂之意思，業如前述，並不構成刑法第143條第1項之投票受
    賄罪，是被告交付予證人林昱佐之賂賂自無從依刑法第143
    條第2項規定，於其對向共犯所犯投票受賄罪為沒收或追徵
    其價額之從刑宣告，仍應依上開公職人員選舉罷免法規定沒
    收之，附此敘明）。復查，被告前未曾受有期徒刑以上刑之
    宣告，有臺灣高等法院被告前案紀錄表1份在卷可稽，其因
    思慮欠周，致罹刑典，經此偵審程序與論罪科刑之教訓後，
    當知所警惕，而無再犯之虞，本院認所宣告之刑，以暫不執
    行為適當，爰依刑法第74條第1項第1款，宣告緩刑4年；惟
    為深植其守法觀念，記取本案教訓，另依刑法第74條第2項
    第4款規定，參酌其經濟情況，宣告被告應向公庫支付20萬
    元，以資警惕，被告如有違反且情節重大者，依刑法第75條
    之1第1項第4款之規定，撤銷緩刑宣告，執行宣告刑。
七、據上論斷，應依刑事訴訟法第369條第1項前段、第364條、
    第299條第1項前段、公職人員選舉罷免法第99條第1、3項、
    第113條第3項、刑法第11條前段、第37條第2、3項、第74條
    第1項第1款、第2項第4款、第3項，判決如主文。
本案經檢察官王雪惠到庭執行職務。
中    華    民    國    100  年    1     月     26    日
            刑事第四庭    審判長法  官  洪  耀  宗
                                法  官  林  清  鈞
                                法  官  劉  登  俊
以上正本證明與原本無異。
如不服本判決應於收受送達後十日內向本院提出上訴書狀，其未
敘述上訴理由者，並得於提起上訴後十日內向本院補提理由書（
均須按他造當事人之人數附繕本）「切勿逕送上級法院」。
                                書記官  張  惠  彥
中    華    民    國   100    年    1     月    26    日